臺灣士林地方法院民事判決
  110年度訴字第942號
原      告  徐昭卿  
訴訟代理人  錢裕國律師
複  代理人  吳約貝律師
被      告  朱熙亭  
訴訟代理人  廖芳萱律師
複  代理人  黃佑民律師
            吳祖寧律師 
上列當事人間請求排除侵害等事件，本院於民國111年11月1日言
詞辯論終結，判決如下：
    主      文
被告應將位在門牌號碼臺北市○○區○○路○○○巷○○號三樓房屋如附
圖紅色箭頭標示之給水管拆除。
原告其餘之訴駁回。
訴訟費用由被告負擔十分之四，餘由原告負擔。
原告假執行之聲請駁回。
    事實及理由
壹、程序事項
　　按訴狀送達後，原告不得將原訴變更或追加他訴，但擴張或
    減縮應受判決事項之聲明者，不在此限，民事訴訟法第255
    條第1項第3款定有明文。查原告起訴時之聲明第1項原請求
    被告將位在門牌號碼臺北市○○區○○路00巷00號3樓房屋（下
    稱系爭3樓房屋）如附圖紅色箭頭標示之給水管（下稱系爭
    給水管）拆除，回復如起訴狀附圖2所示之原狀（見士調卷
    第8頁），嗣變更上開聲明為：被告應將系爭給水管拆除（
    見本院卷第106頁），核屬減縮應受判決事項之聲明，尚無
    不合，自應准許。
貳、實體事項
一、原告主張：被告無合法權源，以其所有門牌號碼臺北市○○區
    ○○路00巷00號4樓房屋（下稱系爭4樓房屋）專用之系爭給水
    管，配置在伊專有之系爭3樓房屋浴廁塑膠天花板上方、水
    泥樓板下方空間（下稱系爭空間），侵害伊對系爭3樓房屋
    之所有權及居住安寧人格法益，並使伊無法使用或出租系爭
    3樓房屋，爰依民法第767條第1項規定，請求被告拆除系爭
    給水管，及依同法第191條第1項、第195條第1項規定，請求
    被告賠償自民國109年7月16日起至110年1月11日止不能使用
    系爭3樓房屋相當於租金之損害新臺幣（下同）17萬4,526元
    ，及自起訴狀繕本送達翌日起，按月給付2萬9,727元，並賠
    償精神慰撫金20萬元等語。並聲明：㈠、被告應將系爭給水
    管拆除；㈡、被告應給付原告37萬4,526元，及自起訴狀繕本
    送達翌日起至清償日止，按年息百分之5計算之利息；㈢、被
    告應自起訴狀繕本送達翌日起至履行第㈠項聲明之日止，按
    月給付原告2萬9,727元；㈣、聲明第2、3項，願供擔保請准
    宣告假執行。
二、被告則以：系爭給水管乃系爭3、4樓房屋所在香頌坊大廈社
    區（下稱系爭社區）之建商於完工前所設置。又系爭給水管
    所通過之系爭空間，尚設置有系爭4樓房屋之汙水管、排水
    管，該空間顯係供相關管線設置所用，依公寓大廈管理條例
    第6條第1項第2款規定，原告有容忍義務，且系爭給水管之
    體積甚小，無礙原告對系爭3樓房屋之一般通常使用，原告
    提起本件訴訟，實有權利濫用之情。另本件並無民法第191
    條第1項規定之適用餘地，系爭給水管之設置不致使原告無
    法使用或出租系爭3樓房屋，原告亦未曾居住於系爭3樓房屋
    ，其居住安寧人格法益自無受侵害之可能等語，資為抗辯。
    並聲明：㈠、原告之訴及假執行之聲請鈞駁回；㈡、如受不利
    判決，願供擔保請准宣告免為假執行。
三、兩造不爭執之事項：
㈠、系爭社區於82年5月29日竣工，於82年7月24日經核發使用執
    照82年使字第257號。
㈡、被告於90年3月13日以買賣為原因，登記為位在系爭社區C棟
    之系爭4樓房屋之所有權人。
㈢、訴外人陳敦基於82年9月20日以買賣為原因，登記為系爭3樓
    房屋之所有權人；嗣訴外人周笑籓於94年12月26日以買賣為
    原因，登記為系爭3樓房屋之所有權人；原告於109年6月3 
    日與周笑籓簽立不動產買賣契約書（如士調卷第28至41頁所
    示），由原告向周笑籓購買系爭3樓房屋，並於同年7月16日
    以買賣為原因，登記為系爭3樓房屋之所有權人，原告迄今
    尚未入住系爭3樓房屋。
㈣、原告為大學畢業，現任職信義房屋天母蘭雅店執行協理，被
    告為高職畢業，現任職新景國際股份有限公司。
四、本院得心證之理由：
㈠、按所有人對於無權占有或侵奪其所有物者，得請求返還之。
    對於妨害其所有權者，得請求除去之。有妨害其所有權之虞
    者，得請求防止之，民法第767條第1項定有明文。又按專有
    部分指公寓大廈之一部分，具有使用上之獨立性，且為區分
    所有之標的者；共用部分指公寓大廈專有部分以外之其他部
    分及不屬專有之附屬建築物，而供共同使用者，公寓大廈管
    理條例第3條第3款、第4款分別定有明文。經查：
  ⒈系爭空間位於系爭3樓浴廁塑膠天花板上方、系爭3樓及4樓房
    屋共用之水泥樓板下方，為兩造所不爭執，顯見系爭空間對
    於系爭3樓房屋而言，具有使用上之獨立性，並為區分所有
    之標的，應屬於系爭3樓房屋之專用部分甚明。又系爭給水
    管為系爭4樓房屋之專用給水管，且系爭空間屬系爭3樓房屋
    之專用部分等情，復經社團法人台灣住宅品質消費者保護協
    會（下稱住宅消保會）鑑定明確【見附於卷外之鑑識鑑定報
    告書（下稱系爭鑑定報告）第10頁】，則被告自應就其所有
    系爭給水管有合法占用系爭空間之權源，負舉證之責。
　⒉被告抗辯依公寓大廈管理條例第6條第1項第2款規定，原告有
    容忍系爭給水管設置之義務云云，按住戶應遵守下列事項：
    二、他住戶因維護、修繕專有部分、約定專用部分或設置管
    線，必須進入或使用其專有部分或約定專用部分時，不得拒
    絕，公寓大廈管理條例第6條第1項第2款固有明文。惟經本
    院囑託住宅消保會鑑定，其鑑定結果略以：依系爭4樓房屋
    之建築使用執照圖說，現況系爭4樓房屋浴廁，已非位於原
    始設計位置，故可得知系爭給水管之配置，並非興建時之原
    始設計。系爭給水管無採用明管配置之必要性，依原大樓建
    築規劃，給水管以暗管配置，埋入房屋專有部分之牆內。系
    爭給水管配置鄰近排水管，其距離顯然小於30公分。且樓板
    交界處鋼筋外露鏽蝕，有為可能之污染來源，又依據一般吊
    管設計於直下層多為排水系統，目的為若有異物堵塞較能方
    便檢修，而給水系統若為吊管設計多設置於當樓層，若非吊
    管設計則多埋設於當樓層之地板內，故系爭給水管配置不符
    合大樓管線設計、配置之常規等語，有系爭鑑定報告可稽（
    見系爭鑑定報告第11、12頁），並經本院職權調取系爭社區
    之使用執照卷宗確認無訛，可見系爭給水管之設置並非系爭
    社區建物興建時之原始設計，亦不符大樓管線、配置之常規
    ，難認系爭給水管有何設置於系爭空間之必要，則被告執公
    寓大廈管理條例第6條第1項第2款規定，抗辯原告有容忍義
    務云云，洵非可採。
　⒊被告另抗辯原告提起本件訴訟有權利濫用情事云云。按權利
    之行使，不得違反公共利益，或以損害他人為主要目的。行
    使權利，履行義務，應依誠實及信用方法，民法第148條定
    有明文。而權利之行使，是否以損害他人為主要目的，應就
    權利人因權利行使所能取得之利益，與他人及國家社會因其
    權利行使所受之損失，比較衡量以定之。倘其權利之行使，
    自己所得利益極少而他人及國家社會所受之損失甚大者，基
    於權利社會化之基本內涵，非不得視為以損害他人為主要目
    的；至當事人行使權利，雖足使他人喪失利益，然茍非以損
    害他人為主要目的，即不在該條所定範圍之內（最高法院10
    7年度台上字第2210號判決意旨參照）。查系爭空間為系爭3
    樓房屋之專用部分，業認定如前，原告基於所有權人之地位
    ，請求被告拆除系爭給水管，乃其權利之正當行使，且系爭
    給水管之設置，不符合系爭社區興建時之原始設計及大樓管
    線設計、配置之常規，亦如前述，足徵拆除系爭給水管對於
    公共利益之影響非鉅。被告復未舉證證明原告提起本件訴訟
    係以損害他人為主要目的，則其前揭所辯，自非可取。
　⒋從而，原告依民法第767條第1項規定，請求被告拆除系爭給
    水管，即屬有據。
㈡、按土地上之建築物或其他工作物所致他人權利之損害，由工
    作物之所有人負賠償責任。但其對於設置或保管並無欠缺，
    或損害非因設置或保管有欠缺，或於防止損害之發生，已盡
    相當之注意者，不在此限；按不法侵害他人之身體、健康、
    名譽、自由、信用、隱私、貞操，或不法侵害其他人格法益
    而情節重大者，被害人雖非財產上之損害，亦得請求賠償相
    當之金額，民法第191條第1項、第195條第1項前段分別定有
    明文。再按民法第191條第1項規定，所稱土地上之工作物，
    係指以人工作成之設施，建築物係其例示。而建築物內部之
    設備如天花板、樓梯、門窗、水電配置管線設備等，固屬建
    築物之成份者，為建築物之一部，應包括在內（最高法院10
    7年度台上字第1611號判決意旨參照）。另按損害賠償之債
    之成立，其要件除損害之發生、歸責原因之具備外，尚須損
    害發生原因事實與損害間，有相當因果關係之存在始可。經
    查：
　⒈系爭給水管屬於系爭4樓房屋專用之給水管，已如前述，則其
    自屬系爭4樓房屋建築物之一部，揆諸前開說明，本件應有
    民法第191條第1項規定之適用餘地，被告抗辯本件無該條規
    定適用云云，並非可採。
　⒉原告主張因系爭給水管之設置與原始設計不符，致其無法使
    用或出租系爭3樓房屋云云，為被告所爭執，自應由原告負
    舉證之責。經查：
　①系爭給水管之設置與原始規劃不符，固經認定如前，惟系爭
    給水管設置於位在系爭3樓房屋浴廁塑膠天花板上方、水泥
    樓板下方之系爭空間，系爭空間乃供房屋專用電線、浴廁排
    風管及直上層之污水管、排水管接至大樓管道間，系爭空間
    除系爭給水管外，尚設置系爭4樓房屋之污水管、排水管及
    系爭3樓房屋專用之電線等節，有系爭鑑定報告可參（見系
    爭鑑定報告第10頁），足見系爭空間本即規劃作為管線通道
    使用，而非供日常生活起居之平面空間，且亦供系爭4樓房
    屋設置其專用之污水管、排水管使用。原告復未能證明系爭
    給水管設置於系爭空間，確實導致系爭3樓房屋全然無法居
    住使用，則其執此主張受有無法使用系爭3樓房屋總面積加
    計附屬建物面積共計89.09平方公尺之損害云云，應非可採
    。
　②原告另主張系爭社區現任主委本有意向其承租系爭3樓房屋，
    然因發現系爭3樓房屋遭不法侵害而放棄承租云云，不僅未
    見原告舉證以實其說，且系爭社區現任主委究係因本件訴訟
    之存在而放棄承租或因系爭給水管之設置而放棄承租，亦有
    未明，原告復未證明二者間有何相當因果關係，則原告請求
    被告賠償自109年7月16日起至110年1月11日止，不能使用系
    爭3樓房屋之相當於租金損害共計17萬4,526元，及自起訴狀
    繕本送達被告翌日起至拆除系爭給水管之日止，按月賠償2
    萬9,727元，尚非有據。
　⒊再原告迄今尚未入住系爭3樓房屋，為兩造所不爭執（見不爭
    執事項㈢），已難認原告之居住安寧人格法益有遭侵害之情
    事。況系爭給水管設置於系爭空間，該空間原本即規劃作為
    管線通道使用，而非供日常生活起居之平面空間，且系爭空
    間除系爭給水管外，尚設置有系爭4樓房屋之排水管、污水
    管等情，均如前述，又系爭空間體積為80萬280立方公分，
    系爭給水管體積為986立方公分，有系爭鑑定報告可考（見
    系爭鑑定報告第10、11頁），可知系爭給水管之體積僅占系
    爭空間體積之千分之一，縱系爭給水管之設置，有侵害原告
    居住安寧人格法益之情事，亦難認已達情節重大之程度。是
    原告依民法第195條第1項規定，請求被告賠償精神慰撫金20
    萬元，自屬無據。
五、綜上所述，原告依民法第767條第1項規定，請求被告拆除系
    爭給水管，為有理由，應予准許。另原告依同法第191條第1
    項、第195條第1項規定，請求被告給付37萬4,526元，及自
    起訴狀繕本送達翌日起至清償日止，按年息百分之5計算之
    利息，暨自起訴狀繕本送達翌日起至拆除系爭給水管之日止
    ，按月給付2萬9,727元，為無理由，應予駁回。又原告聲明
    第2、3項之訴既經駁回，其就該二項假執行之聲請即所依附
    ，應併予駁回。
六、至被告雖聲請訊問證人陳敦基、周笑藩，以證明系爭給水管
    於建商完工時即已存在，惟上開待證事實與本院前揭認定無
    涉，而無調查之必要。此外，本件事證已臻明確，兩造所提
    其餘攻擊防禦方法及證據，經本院審酌後，核與本件判決結
    果不生影響，爰不一一論述，附此敘明。
七、訴訟費用負擔之依據：民事訴訟法第79條。
中    華    民    國    111   年    11    月    29    日
                  民事第一庭  法  官  黃筠雅　　　　
以上正本係照原本作成。
如對本判決上訴，應於判決送達後20日內向本院提出上訴狀，若
委任律師提起上訴者，應一併繳納上訴審裁判費，否則本院得不
命補正逕行駁回上訴。
中　　華　　民　　國　　111 　年　　12　　月　　2 　　日
                              書記官  陳芝箖